【裁判字號】    97,訴,136
【裁判日期】    970609
【裁判案由】    清償債務
【裁判全文】
臺灣雲林地方法院民事判決               97年度訴字第136號
原      告  台灣土地銀行股份有限公司
法定代理人  己○○
訴訟代理人  丁○○
被      告  丙○○○○○○
                      巷51弄.
            乙○○○○○○
                      16之1.
            甲○○○○○○
                      弄3號
上列當事人間請求清償債務事件，本院於民國97年5 月26日言詞
辯論終結，判決如下：
    主  文
被告應連帶給付原告新台幣壹佰捌拾貳萬肆仟貳佰壹拾貳元，及
自民國九十年七月二十一日起至清償日止，按週年利率百分之九
點三二二計算之利息（嗣並按照原告基本放款利率變動而調整之
），並自民國九十年八月二十二日起至清償日止，逾期在六個月
以內者，按上開利率百分之十，超過六個月者，按上開利率百分
之二十計付違約金。
訴訟費用新台幣壹萬玖仟壹佰壹拾柒元由被告連帶負擔。
    事實及理由
一、原告主張：訴外人吳宗翰邀集訴外人吳榮倍為擔保提供人兼
    連帶債務人，於民國86年8 月29日與原告訂定存摺存款融資
    契約，彼等約定借款人（按為訴外人吳宗翰）在原告活期存
    款第0-00000-0 號借款人帳戶（下稱系爭帳戶）於新台幣（
    下同）2,300,000 元之融資額度內，陸續辦理融資。融資期
    限自86年8 月29日起至89年8 月29日止，利息按原告基本放
    款利率（貸放時為7.4%）加計7.9 碼（每碼0.25%） 計算，
    如遇原告基本放款利率變動時，得隨同調整，倘未按期攤還
    本息時即喪失期限利益，視為全部到期，除應按約定利率付
    息外，逾期清償在6 個月以內者，按上開利率10 % ，超過6
    個月者，按上開利率20% 計付違約金，訴外人吳榮倍並願與
    訴外人吳宗翰負連帶清償之責（下稱系爭借款契約）。詎訴
    外人吳榮倍於88年4 月16日死亡，且訴外人吳宗翰自90年 8
    月21日起即未履行繳款義務，計積欠原告如主文所示之本金
    、利息、違約金。被告為訴外人吳榮倍之繼承人，且未依法
    辦理拋棄、限定繼承，依法即應繼承訴外人吳榮倍之上開債
    務，爰依繼承及連帶債務之法律關係，提起本件訴訟等語。
    並聲明：如主文所示。
二、被告丙○○○○○○、乙○○○○○○則以：系爭借款係訴
    外人吳宗翰所借貸，原告自應向訴外人吳宗翰求償或拍賣其
    所有土地抵償，要與伊等無涉。蓋伊等身為訴外人吳榮倍、
    鄧之女兒，其等於生前均要求伊等無權繼承財產，是伊等
    於訴外人吳榮倍死亡時，即將應繼分權利讓與訴外人吳宗翰
    ，及被告甲○○○○○○繼承，原告向無干係之伊等求償實
    甚無理。又訴外人吳榮倍僅係陪同訴外人吳宗翰借貸系爭借
    款，並非債務人之一，原告主張訴外人吳榮倍為債務人自應
    負舉證責任。末伊等並不爭執繼承訴外人吳榮倍之權利義務
    ，惟訴外人吳宗翰向原告借貸系爭借款，而由訴外人吳榮倍
    提供擔保物供借款之清償保證，雖抵押權設定時明載擔保物
    提供人吳榮倍係義務人兼債務人，然此項記載係銀行界之契
    約陷阱，並非當事人之真意，系爭借款之實際借款人僅止於
    訴外人吳宗翰，至於訴外人吳榮倍實屬債務清償之保證人，
    則伊等自有民法繼承編施行法第1 條之2 規定適用等語，資
    為抗辯。並聲明：原告之訴駁回。
三、被告甲○○○○○○則以：原告應舉證證明伊借貸系爭借款
    為真實，且據伊所知系爭借款係伊父吳榮倍陪伊兄吳宗翰借
    貸，今訴外人吳榮倍已死亡，然訴外人吳宗翰仍生存，原告
    自應對其求償，要與伊無涉。又伊並不爭執繼承訴外人吳榮
    倍之權利義務，惟訴外人吳宗翰向原告借貸系爭借款，而由
    訴外人吳榮倍提供擔保物供借款之清償保證，雖抵押權設定
    時明載擔保物提供人吳榮倍係義務人兼債務人，然此項記載
    係銀行界之契約陷阱，並非當事人之真意，系爭借款之實際
    借款人僅止於訴外人吳宗翰，至於訴外人吳榮倍實屬債務清
    償之保證人，則伊自有民法繼承編施行法第1 條之2 規定適
    用等語，資為抗辯。並聲明：原告之訴駁回。
四、兩造不爭執之事實：
  (一)訴外人吳宗翰於86年8 月29日與原告訂定系爭借款契約，原
    告依約匯入款項至訴外人吳宗翰所有系爭帳戶，訴外人吳宗
    翰自90年8 月21日起即未履行繳款義務，計積欠原告如主文
    所示之本金、利息、違約金。
  (二)訴外人吳榮倍於88年4 月16日死亡，其法定繼承人為被告，
    及訴外人鄧、吳宗翰，其等均未依法辦理拋棄、限定繼承
    。嗣訴外人鄧於96年4 月20日死亡，其法定繼承人即被告
    、訴外人吳宗翰分別依法辦理拋棄、限定繼承。
五、本件兩造所爭執之處，應在於：
  (一)訴外人吳榮倍是否擔任系爭借款之擔保提供人兼連帶債務人
    ？
  (二)原告依繼承及連帶債務之法律關係，請求被告連帶清償如主
    文所示之金額，於法是否有據？
六、茲論述如下：
  (一)訴外人吳榮倍有於86年8 月29日擔任系爭借款之擔保提供人
    兼連帶債務人。
  (1)按依法律之規定，有使用文字之必要者，得不由本人自寫，
    但必須親自簽名。如有用印章代簽名者，其蓋章與簽名生同
    等之效力；私文書經本人或其代理人簽名、蓋章或按指印或
    有法院或公證人之認證者，推定為真正，民法第3 條第1、2
    項、民事訴訟法第358 第1 項分別定有明文。又按當事人主
    張有利於己之事實者，就其事實有舉證之責任，民事訴訟法
    第277 條前段定有明文。再按原告對於自己主張之事實已盡
    證明之責後，被告對其主張，如抗辯其不實並提出反對之主
    張者，則被告對其反對之主張，亦應負證明之責，此為舉證
    責任分擔之原則，最高法院18年度上字第2855號判例可資參
    照。
  (2)原告主張被告之被繼承人吳榮倍擔任系爭借款之擔保提供人
    兼連帶債務人等語，惟為被告所否認，則揆之上開判例意旨
    可知，原告自應就上開有利於己之事實先負舉證責任。經查
    ：
  原告主張被告之被繼承人吳榮倍擔任系爭借款之擔保提供人
    兼連帶債務人等語，業據其提出存摺存款融資契約為證，並
    經證人戊○○到庭證稱：「伊於86年間擔任原告北港分行之
    授信放款業務，系爭借款契約係伊辦理，然辦理經過為何，
    因時隔久遠而不復記憶，惟伊會依據內部授信放款規則辦理
    此項業務，即辦理本人需攜帶身分證來營業處所辦理，伊於
    核對身分證確認係本人，並解釋相關契約約定後，即請本人
    在契約上簽名、蓋章，系爭借款契約亦是如此辦理。」等語
    ，被告復不否認系爭借款契約上吳榮倍之簽名、蓋章係其等
    之被繼承人吳榮倍所為之情，自堪認原告主張訴外人吳榮倍
    於86年8 月29日至原告營業處所辦理同日存摺存款融資契約
    手續，並於該紙文件上簽名及蓋章乙節，業已提出相當之證
    明。
  被告雖再辯稱訴外人吳榮倍真意係擔任系爭借款之保證人，
    其等自有民法繼承編施行法第1 條之2 規定適用等語，然按
    探求契約當事人之真意，應通觀契約全文，依誠信原則，從
    契約之主要目的及經濟價值等作全盤之觀察，若契約文字，
    有辭句模糊，或文意模稜兩可時，固不得拘泥於所用之辭句
    ，但解釋之際，並非必須捨辭句而他求，倘契約文字業已表
    示當事人真意，無須別事探求者，即不能反捨契約文字更為
    曲解。最高法院17年上字第1118號判例及86年台上字第3873
    號判決可資參照。觀之系爭借款契約所載：「立融資契約人
    吳宗翰（下接吳宗翰印文）（以下簡稱借款人）今邀同連帶
    保證人      （以下簡稱保證人）、擔保提供人兼連帶債務
    人（上蓋吳榮倍印文）吳榮倍（下接吳榮倍印文）向台灣土
    地銀行    （以下簡稱  貴行）約定在  貴行活期存款第0-
    00000-0 號借款人帳戶內陸續辦理融資，並願與保證人、連
    帶債務人共同遵守下列各條款：．．．．此致    台灣土地
    銀行    借款人：吳宗翰（下接吳宗翰印文）．．擔保提供
    人兼連帶債務人（上蓋吳榮倍印文）：吳榮倍（下接吳榮倍
    印文）。」等文，可知系爭借款契約除借款人欄外，尚有連
    帶保證人欄，及擔保提供人兼連帶債務人欄，而訴外人吳榮
    倍係於擔保提供人兼連帶債務人欄修改處與該欄下簽名、蓋
    章，而非在連帶保證人欄下簽名、蓋章，足見訴外人吳榮倍
    之真意乃為擔任系爭借款之連帶債務人，而非連帶保證人。
    被告尚難逕持系爭借款契約之借款人係訴外人吳宗翰，訴外
    人吳榮倍提供擔保物設定擔保乙節，即率而辯稱訴外人吳榮
    倍係擔任系爭借款之保證人，豈知原告設置契約陷阱，致訴
    外人吳榮倍簽章於擔保提供人兼連帶保證人欄處，被告自有
    民法繼承編施行法第1 條之2 規定適用等語，委無足取。此
    外，被告迄今仍未舉反證證明被告之被繼承人吳榮倍並未擔
    任系爭借款之連帶債務人之情，參之首揭說明，尚難認被告
    業已盡舉反證之責，被告空言否認，顯無足採。
  綜上，原告主張訴外人吳宗翰邀集訴外人吳榮倍於86年8 月
    29日至原告營業處所與原告之員工戊○○訂定同日存摺存款
    融資契約乙節，業已提出相當之證明，被告就其上開反對之
    主張，迄仍未應負證明之責，已如上述，自堪認原告上開主
    張為真實，而訴外人吳榮倍既於該存摺存款融資契約之擔保
    提供人兼連帶債務人欄處上簽名及蓋章，則依首開說明，上
    開86年8 月29日存摺存款融資契約之真正即可推定，是原告
    與訴外人吳榮倍間之系爭借款之連帶債務契約即已成立、生
    效，亦堪認原告此部分之主張為真實。
  (二)原告依繼承及連帶債務人之法律關係，請求被告連帶清償如
    主文所示之金額，於法有據，自應准許。
  (1)按繼承人有數人時，在分割遺產前，各繼承人對於遺產全部
    為公同共有；而繼承人對於被繼承人之債務，負連帶責任，
    民法第一千一百五十一條、第一千一百五十三條第一項，分
    別定有明文。因此，繼承人共同繼承被繼承人之債權，固屬
    繼承人公同共有；然繼承人共同繼承被繼承人之債務者，僅
    係負連帶責任而已，該繼承之債務並非各繼承人公同共有，
    最高法院86年度台上字第2057號判決可資參照。
  (2)兩造均不否認上開兩造不爭執之第(一)(二)項事實，且有關原告
    與訴外人吳榮倍間之系爭借款之連帶債務契約業已成立、生
    效乙節，已如上述，則揆之上開判決要旨，原告主張訴外人
    吳榮倍之繼承人即被告與訴外人吳宗翰對於被繼承人吳榮倍
    之系爭借款之連帶債務，依法即應負連帶清償之責等語，於
    法自屬有據。被告雖辯稱系爭借款係訴外人吳宗翰所借貸，
    及被告丙○○○○○○、乙○○○○○○另再辯稱訴外人吳
    榮倍之財產僅由被告甲○○○○○○，及訴外人吳宗翰繼承
    ，則原告對被告之系爭借款債權（務）自應由訴外人吳宗翰
    繼承，要與被告無涉等語，核於法尚屬有違，要不足採信，
    是原告依繼承及連帶債務之法律關係，請求被告連帶清償如
    主文所示之金額，於法有據，自應准許。
七、從而，原告本於繼承、連帶債務之法律關係，請求被告應連
    帶給付原告1,824,212 元，及自90年7 月21日起至清償日止
    ，按週年利率9.322%計算之利息（嗣並按照原告基本放款利
    率變動而調整之），並自90年8 月22日起至清償日止，逾期
    在6 個月以內者，按上開利率10% ，超過6 個月者，按上開
    利率20 %計付違約金，為有理由，應予准許。
八、訴訟費用負擔之依據：依民事訴訟法第85條第2 項。
中    華    民    國    97    年    6     月    9     日
                  民事第二庭    法  官  陳秋如
以上正本係照原本作成
如對本判決上訴，須於判決送達後20日內向本院提出上訴狀（需
提出繕本）
中    華    民    國    97    年    6     月    9     日
                                書記官  王秀如


司法院資訊處製作；財團法人民間司法改革基金會備份。
